臺灣彰化地方法院民事判決　九十二年度訴字第四四四號
　　原　　　告　台中商業銀行股份有限公司大竹分公司
　　法定代理人　戊○○
　　訴訟代理人　甲○○
　　　　　　　　丙○○
　　被　　　告　乙○○
　　　　　　　　丁○○
右當事人間請求塗銷所有權移轉登記等事件，本院於民國九十三年九月二十四日言詞
辯論終結，判決如左：
    主      文
被告就附表所示土地所為之贈與行為與所有權移轉行為，均應予撤銷。
被告丁○○應將附表所示土地，於民國九十二年二月十四日經彰化縣彰化地政事務所
以夫妻贈與為原因所為之所有權移轉登記予以塗銷。
訴訟費用由被告負擔。
    事實及理由
甲、程序方面：
一、被告乙○○、丁○○經合法通知，無正當理由均未於言詞辯論期日到場，核無民
    事訴訟法第三百八十六條各款所列情形，爰依原告之聲請，由其一造辯論而為判
    決。
二、本件原告起訴時，原先位請求(一)確認被告乙○○與被告丁○○就附表所示土地（
    下稱系爭土地）之贈與關係不存在；(二)被告丁○○就系爭土地於民國九十二年二
    月十四日（原告誤載為同年月十一日）以贈與為原因所為之所有權移轉登記應予
    塗銷；備位請求(一)被告乙○○與被告丁○○就系爭土地所為之贈與行為及移轉所
    有權行為，均應予撤銷；(二)被告丁○○應將系爭土地，於九十二年二月十四日以
    夫妻贈與為原因而為之所有權移轉登記塗銷。嗣經原告於九十三年四月十三日具
    狀更正訴之聲明後，僅餘備位請求部分，故本院只就原告備位之訴為審理，合先
    敘明。
乙、實體方面：
一、本件原告主張：緣被告乙○○於八十八年十月二十六日，向原告借貸二筆款項，
    分別為新台幣（下同）九十八萬元及一百六十萬元，借款期限均自八十八年十月
    二十六日起至九十年十月二十六日止，並簽發以訴外人林素櫻及高永豐、林銀柱
    及林素櫻為共同發票人之同額本票二紙；惟被告乙○○自九十年六月二十六日起
    即未依約繳付利息，尚積欠原告本金共計二百五十七萬九千八百元及利息、違約
    金未償。詎被告乙○○為避免系爭土地遭強制執行，竟於九十二年二月十四日，
    以「贈與」為原因，將之移轉登記予其妻即被告丁○○，而被告乙○○除系爭土
    地外，已無其他具有實益之財產可供原告執行，此外亦無工作收入，復欠原告他
    筆借款一千四百五十萬元未還，雖經原告聲請鈞院執行處拍賣被告乙○○所有其
    他四筆土地及建物，並經拍定，惟原告仍未足受償，足認被告乙○○已陷於無資
    力。故被告乙○○將系爭土地無償贈與被告丁○○之行為，顯有害於原告對被告
    乙○○之債權，原告自得依民法第二百四十四條第一項提起本訴，請求撤銷被告
    間贈與之債權行為及移轉登記之物權行為，並依同法第二百四十四條第四項規定
    暨代位行使物上請求權、不當得利之法律關係，請求被告丁○○塗銷系爭土地之
    所有權移轉登記，以回復原狀。
二、被告乙○○、丁○○均未於言詞辯論期日到場，亦未提出書狀作任何聲明或陳述
    。
三、查被告乙○○於八十八年十月二十六日，向原告申貸二筆款項合計二百五十八萬
    元，借款期限均至九十年十月二十六日止，並簽發以訴外人林素櫻及高永豐、林
    銀柱及林素櫻為共同發票人之同額本票二紙；惟被告乙○○自九十年六月二十六
    日起即未依約繳息，迄積欠原告本金共計二百五十七萬九千八百元及利息、違約
    金未償，暨被告乙○○於九十二年二月十四日，以「贈與」為原因，將其系爭土
    地所有權，移轉登記予其妻即被告丁○○之事實，業據原告提出本票、簡易資料
    查詢表、授信資料查詢單、土地登記謄本、支付命令及其確定證明書等件為證，
    核屬相符，且被告均已於相當時期受合法之通知，而於言詞辯論期日不到場，亦
    未提出準備書狀為任何爭執以供本院參酌，依民事訴訟法第二百八十條第三項準
    用同條第一項之規定，視為自認，自堪信原告此部份之主張為真實。
四、得心證之理由：
    被告乙○○於八十八年十月二十六日向原告借款二百五十八萬元後，自九十年六
    月二十六日起未依約繳息，於九十二年二月十一日將系爭土地贈與被告丁○○，
    並於同年月十四日辦妥以贈與為原因之所有權移轉登記，則其所為顯係以財產權
    為目的之無償法律行為，是本件原告依民法第二百四十四條第一項規定，聲請撤
    銷被告乙○○上開無償贈與行為，應審酌者厥為被告乙○○為上開無償行為當時
    是否致其可清償原告之財產減少（積極的減少財產或消極的增加債務）而有害於
    原告之債權。茲述之如下：
    (一)原告行使本件撤銷權未逾越一年之除斥期間：
      按民法第二百四十四條第一項之撤銷訴訟，依同法第二百四十五條規定：自債
      權人知有撤銷原因時起，一年間不行使，或自行為時起，經過十年而消滅。如
      前所述，被告乙○○係於九十二年二月十四日辦妥以贈與為原因之所有權移轉
      登記予被告丁○○，是原告於九十二年四月三十日起訴行使本件撤銷權，尚未
      逾越一年之除斥期間。
    (二)被告就系爭土地所為贈與行為是否害及原告之債權而得予撤銷？
      1.按債務人所為之無償行為，有害及債權人者，債權人得聲請法院撤銷之。債
        權人依第一項之規定聲請法院撤銷時，得並聲請命受益人或轉得人回復原狀
        ，民法第二百四十四條第一項、第四項定有明文。所謂有害及債權，指債務
        人之行為積極的減少財產，或消極的增加債務，因而減弱其清償力，致債權
        陷於清償不能或困難之狀態。又有害及債權之事實，必須於行為時存在，倘
        債務人於行為時仍有其他足以清償債務之財產，僅因日後之經濟變動，致債
        務人財產減少者，尚難認該行為係有害債權之行為。本件被告乙○○所為無
        償贈與行為，是否害及原告債權，自應以其於九十二年二月十四日贈與當時
        之資力足否清償原告債權以為決定，足以清償，即未害及債權，否則，即屬
        害及原告之債權。
      2.查被告乙○○於九十二年二月間，除系爭土地外，名下不動產僅有彰化縣彰
        化市○○○段渡船頭小段第三二、三二之五地號土地二筆及建號第一一三、
        二二四號、門牌均為彰化縣彰化市三村里三村莊二之十三號建物二棟，且除
        本件二百五十七萬九千八百元債務，尚負欠原告借款一千四百五十萬元未償
        ，並以上開四筆不動產設定抵押權予原告，經原告於九十二年四月二十五日
        聲請本院執行處拍賣上開四筆不動產結果，所得金額合計為九百零五萬八千
        元，原告只受償六百六十六萬九千三百十九元，猶不足一千二百六十五萬三
        千六百八十八元乙節，業經本院調閱本院九十二年度執字第六三五三號執行
        案卷查核屬實；復查被告乙○○之投資所得，總計亦僅有二十二萬五千五百
        元，有財政部台灣省中區國稅局彰化縣分局、彰化縣稅捐稽徵處函覆之財產
        歸戶明細在卷可佐，此對於清償其對原告之債務，實屬杯水車薪，足見客觀
        上被告乙○○於九十二年二月十四日為無償贈與行為時，已陷於無資力之狀
        態，是原告主張被告所為無償贈與及移轉登記行為有害及伊債權之行使，為
        可採信。
      3.從而，被告間就系爭土地之無償贈與行為，既有害於原告債權之實現，原告
        本於民法第二百四十四條第一項之規定，請求：(一)被告乙○○與被告丁○○
        間就系爭土地所為贈與行為與所有權移轉行為，應予撤銷。(二)被告丁○○應
        將系爭土地以夫妻贈與為原因所為之所有權移轉登記予以塗銷，均屬有據，
        應予准許。
四、訴訟費用負擔之依據：民事訴訟法第七十八條、第八十五條第一項前段。
中　　　華　　　民　　　國　　  九十三　　年　　  九　　　月　　三十　　日
                                    臺灣彰化地方法院民事第一庭
~B審判長　法　　　官　羅培昌
~B　　　　法　　　官　王昌鑫
~B　　　　法　　　官　周莉菁
右為正本係照原本作成。
如對本判決上訴須於判決送達後廿日內向本院提出上訴狀。
中　　　華　　　民　　　國　　  九十三　　年　　  十　　　月　  　一　　日
~B　　　　法院書記官　張清秀
